ACORDAO-COMPLETO-2427642

ACÓRDÃO 2415/2020 ATA 34/2020 - PLENÁRIO

VISTOS, relatados e discutidos estes autos de denúncia de indícios de fornecimento fraudulento de informações ao censo escolar, com vistas a elevar indevidamente o aporte de recursos do Fundo de Manutenção e Desenvolvimento da Educação Básica e de Valorização dos Profissionais da Educação (Fundeb) ao Município de Monção/MA,
ACORDAM os Ministros do Tribunal de Contas da União, reunidos em Sessão do Plenário, diante das razões expostas pelo relator e com fundamento nos arts. 234 e 235 do Regimento Interno, e no art. 103, § 1º, da Resolução - TCU 259/2014, em:
9.1. conhecer da presente denúncia, para, no mérito, considerá-la prejudicada;
9.2. dar ciência desta deliberação ao denunciante, ao Ministério da Educação (MEC) e ao Instituto Nacional de Estudos e Pesquisas Educacionais Anísio Teixeira (Inep) , informando-lhes que o relatório e o voto que a fundamentam podem ser consultados no endereço www.tcu.gov.br/acordaos, no dia seguinte ao de sua oficialização;
9.3. arquivar o presente processo, com fundamento no art. 169, inciso III, do Regimento Interno do Tribunal.

Denúncia acerca de possíveis irregularidades associadas ao fornecimento de informações falsas ao censo escolar, do que teria decorrido aporte de recursos do Fundeb ao Município em patamar superior ao condizente com o efetivo número de alunos matriculados em sua rede de educação básica pública, e a fraudes em licitações da área de educação que, em tese, envolveriam a utilização dos referidos recursos.

Prefeitura Municipal de Monção/MA

3. Interessado: identidade preservada (Lei 8.443/1992, art. 55)

13.1. Ministros presentes: José Mucio Monteiro (Presidente), Walton Alencar Rodrigues, Benjamin Zymler, Aroldo Cedraz, Raimundo Carreiro (Relator), Ana Arraes, Bruno Dantas e Vital do Rêgo.
13.2. Ministros-Substitutos presentes: Augusto Sherman Cavalcanti, Marcos Bemquerer Costa, André Luís de Carvalho e Weder de Oliveira.

RAIMUNDO CARREIRO

Adoto como relatório a bem lançada instrução a cargo da Secretaria de Controle Externo da Educação - SecexEducação (peças 33 e 34) :
INTRODUÇÃO
1.	Cuidam os autos de denúncia acerca de possíveis irregularidades ocorridas na Prefeitura Municipal de Monção/MA, associadas ao fornecimento de informações falsas ao censo escolar, do que teria decorrido aporte de recursos do Fundo de Manutenção e Desenvolvimento da Educação Básica e de Valorização dos Profissionais da Educação (Fundeb) ao Município em patamar superior ao condizente com o efetivo número de alunos matriculados em sua rede de educação básica pública, e a fraudes em licitações da área de educação que, em tese, envolveriam a utilização dos referidos recursos.
HISTÓRICO
2.	Na instrução anterior (peça 5) procedeu-se ao exame de admissibilidade, oportunidade na qual verificou-se que a denúncia preenchia aos requisitos exigidos. Também foi efetuado o exame sumário, entendendo-se pela atuação deste Tribunal, diante da presença dos aspectos de risco, materialidade e relevância.
3.	O denunciante incluiu em sua denúncia solicitação para que fossem "anuladas" as licitações que julgara irregulares. Tal pedido foi recebido como medida cautelar por esta Corte de Contas, a qual foi negada, diante da existência do pressuposto periculum in mora. 
4.	Ademais, em conformidade com a jurisprudência do TCU, encaminhou-se a documentação ao TCE/MA, considerando sua competência primária para fiscalizar a utilização dos Recursos do Fundeb no Estado do Maranhão, de modo a evitar duplicidade de esforços entre as instâncias de controle.
5.	Contudo, foi proposta diligência ao Instituto Nacional de Estudos e Pesquisas Educacionais Anísio Teixeira (Inep) e ao Ministério da Educação (MEC) no fito de verificar a atuação dos aludidos órgãos federais no que diz respeito às irregularidades apontadas pelo denunciante.
6.	As propostas foram corroboradas pelo titular da Unidade Técnica (peça 6) e efetivadas por meio do Acórdão 683/2020-TCU-Plenário, rel. Ministro Raimundo Carreiro (peça 7) .
7.	Nesse sentido, encaminhou-se os Ofícios 12609/2020-TCU/Seproc (peça 10) e 12624/2020-TCU/Seproc (peça 11) , ao MEC e Inep, respectivamente, os quais foram recebidos pelos órgãos, conforme demonstram os comprovantes constantes das peças 14 e 15.
EXAME TÉCNICO
8.	Na instrução anterior (peça 5) , foram destacadas as jurisprudências desta Corte de Contas no sentido de que a fiscalização primária quanto à legalidade e legitimidade da execução de despesas com recursos do Fundeb deve ser realizada pelos órgãos de controle locais. 
9.	Citou-se ainda que "dado o caráter híbrido dos recursos envolvidos (federais, estaduais e municipais) e o acompanhamento próximo ordinariamente levado a termo pelos órgãos de controle locais", a fiscalização das irregularidades apontadas pelo denunciante caberia ao TCE/MA, sendo assim, procedeu-se ao envio da documentação ao Tribunal de Contas estadual.
10.	Contudo, conforme o inciso III, do art. 26, da Lei 11.494/2017, cabe ao TCU, quanto à aplicação dos recursos do Fundeb, a fiscalização relacionada às atribuições dos órgãos federais. Portanto, realizou-se diligência ao Inep e ao Ministério da Educação, deliberada por meio do Acórdão 683/2020-TCU-Plenário, rel. Ministro Raimundo Carreiro, para verificar as medidas tomadas pelos órgãos no fito de apurar as irregularidades relacionadas à possível fraude ao Censo Escolar, cometida no município de Monção/MA, nos seguintes termos:
9.3.1 informem se, nos últimos cinco anos, foram identificadas distorções relevantes no número de matrículas nos municípios maranhenses, especialmente no Município de Monção, que impactassem a construção do Censo Escolar e, por consequência, a distribuição de recursos do Fundeb;
9.3.2. em caso positivo, comuniquem quais medidas foram adotadas por cada uma das instâncias citadas para corrigir, no âmbito de suas competências, eventuais distorções nas informações do Censo Escolar e reaver eventuais valores distribuídos a maior por conta da imprecisão das informações;
9.3.3. forneçam cópias de relatórios ou de outros documentos de formalização equivalentes associados a inspeções realizadas pelo Inep no referido Município para a aferição da regularidade de registros do Censo Escolar, especialmente de suas edições de 2017 e 2018;
11.	Em resposta, o Inep encaminhou a documentação constante às peças 18 a 25. O Ofício 531105/2020/DEED-INEP (peça 19) , relacionou, pormenorizadamente, o funcionamento do Censo Escolar e as ações efetuadas pela autarquia.
12.	O Censo Escolar utilizada metodologia de coleta de dados indiretos, com caráter declaratório, por meio de informações disponibilizadas pelas instituições de ensino, o que torna a instituição de mecanismos que impeçam o cometimento de fraudes nesse processo complexa. Dessa forma, a fim de mitigar riscos de inserção de dados incorretos, o Inep busca meios de acompanhar em tempo real os dados declarados, além de análises mais pormenorizadas através da seleção por amostragem e recebimento de denúncias.
13.	Destaca-se que, como forma de conferir maior confiabilidade às informações prestadas, o Censo passou a coletar, desde 2007, dados pessoais identificados. O sistema de coleta utilizado é o Educacenso, que permite avaliar em tempo real a consistência das informações prestadas. Além disso, utiliza-se a tendência demográfica da população brasileira para comparativo com o número total de matrículas na educação básica, o que permite identificar possíveis incongruências na alimentação dos dados.
14.	De acordo com a autarquia, "os Coordenadores Estaduais e suas equipes são capacitados para executar e acompanhar diretamente a coleta, realizar tabulações de dados para a implementação de melhorias nas suas tarefas diárias" (peça 19, p. 3) .
15.	Além do acompanhamento da coleta em tempo real, o Inep instituiu o mapa de riscos do Censo Escolar, instrumento que contém a lista dos municípios brasileiros ordenados de acordo com a Taxa de Risco do Censo Escolar. O mapa auxilia na avaliação dos municípios que serão incluídos na Verificação in loco.
16.	Consoante estabelece a Portaria Inep 503/2018, em seu §2º, do art. 6º:
§2º A Taxa de Risco do Censo Escolar é calculada pelo Inep a partir de dados coletados por meio do Censo Escolar e subsidiariamente de fontes de dados complementares, bem como da existência de irregularidades/inconsistências relatadas por órgãos de controle e denúncias externas.
17.	O normativo esclarece que quanto mais alta for a taxa de risco do Censo Escolar de um município, maior será a possibilidade de sua inclusão na verificação in loco.
18.	A verificação in loco caracteriza-se por ser uma visita técnica com o intuito de identificar inconsistências na declaração do Censo Escolar no ano corrente e orientar municípios e escolas para o correto preenchimento das informações escolares no Sistema Educacenso (peça 19, p. 3) .
19.	Devido a sua limitação operacional, diante do reduzido quadro de servidores que atuam nas visitas, há a necessidade de selecionar os municípios que apresentam as mais elevadas taxas de risco para receberem a verificação in loco.
20.	O Inep destacou que, entre os anos de 2012 a 2019, o mapa de riscos do Censo Escolar, no estado do Maranhão, escalonou 208 municípios, sendo que o Inep, considerando limitações operacionais, realizou verificação in loco em 16 dos aludidos municípios. Dentre os municípios visitados, encontra-se o munícipio de Monção, objeto desta denúncia (peça 19, p. 4-5) .
21.	Essa visita foi realizada após requerimento da Polícia Federal, diante de indícios de irregularidades nas informações do Censo Escolar no ano de 2017. A vistoria ocorreu em setembro de 2018 e verificou as informações da edição de 2018 da pesquisa do Censo Escolar. Em suma, a autarquia informa que, pelos dados analisados in loco, identificou-se informações indevidas que foram corrigidas no período de retificação do Censo Escolar daquele ano.
22.	O mesmo Ofício destaca o seguinte (peça 19, p. 5) :
Entretanto, na análise de dados do Censo Escolar, dos anos de 2016 e 2017, citado pela denúncia da Polícia Federal, foi verificada a ocorrência de variação não regular nas matrículas de creche, ensino fundamental de tempo integral e educação de jovens e adultos. Ante a tais constatações, o Inep encaminhou os resultados de suas análises à Polícia Federal para as devidas providências de apuração de responsabilidade dos agentes. Os documentos processuais constam do processo Inep nº 23036.005174/2018-94. A resposta à Polícia Federal foi encaminhada por meio do Ofício SEI nº 0468452/2019/CGCEB/DEED/INEP.
23.	Ademais, o Inep também recebeu, por meio de sua Ouvidoria, denúncia contendo as mesmas informações encaminhadas pela Polícia Federal, relacionadas as irregularidades no município de Monção.
24.	Após a verificação in loco, o Inep comunicou à Prefeita de Monção/MA, Srª Klautenis Deline Oliveira Nussrala, o recebimento da denúncia, bem como encaminhou o Relatório de Análise de Dados do Censo Escolar, que apontara comportamentos atípicos das matrículas na Educação Infantil e na Educação de Jovens e Adultos do Ensino Fundamental.
25.	Além disso, também notificou a Secretária Municipal de Educação de Monção (MA) , Sra. Maria Célia Costa Barros dos Santos, informando a respeito das correções que, em razão da visita de verificação in loco em 2018, haviam sido realizadas nos dados prestados pelo município.
26.	Em resposta, a Secretária Municipal de Educação de Monção/MA afirmou que revisara e corrigira os dados declarados ao Censo Escolar de 2019.
27.	Quanto à restituição de eventuais valores distribuídos a maior por conta da imprecisão das informações, o Inep declara não ser de sua competência, por não atuar no gerenciamento do Fundo. Porém, de modo a subsidiar as investigações, encaminhou os resultados da Verificação in loco e da análise dos dados educacionais do município à Polícia Federal.
28.	Em observância ao item 9.3.3, o Inep encaminhou a este Tribunal o Relatório de Verificação in loco (peça 21) , realizada em 2018 no município de Monção/MA, e os resultados da análise feita no Censo Escolar do município dos anos de 2012 a 2017 (peça 23) .
29.	O MEC, em sua resposta por meio do Ofício 121/2020/TCU/AECI/GM/GM-MEC (peça 26) , declara que todas as informações solicitadas na diligência foram prestadas ao TCU pelo Inep, por meio do Ofício que fora encaminhado a este Tribunal.
30.	De fato, cabe ao Inep a realização e operacionalização do Censo Escolar, além de ser responsável por estabelecer mecanismos de controle de qualidade da informação e avaliação e acompanhamento de todas as etapas do processo censitário. Diante disso, o MEC encaminhou as mesmas informações que já haviam sido prestadas pelo Inep.
31.	Verifica-se que foram tomadas diversas medidas pelo Inep a fim de averiguar possíveis distorções do Censo Escolar do município de Monção. Apesar de ter identificado, na Verificação in loco, informações indevidas, a autarquia declara que foram devidamente corrigidas. 
32.	Quanto à análise de dados, a qual identificou uma variação não regular nas matrículas, o Inep declarou que encaminhou os resultados à Polícia Federal, considerando a investigação já em curso naquele órgão.
33.	Posto isso, entende-se que a atuação dos órgãos federais, considerando as informações prestadas, estão de acordo com suas atribuições, no âmbito da verificação das inconsistências de dados do Censo Escolar. 
34.	Ademais, conforme mencionado anteriormente, a documentação referente às irregularidades denunciadas foi encaminhada ao TCE/MA, bem como estão sendo investigadas pela Polícia Federal e pelo Ministério Público Federal. No caso de comprovação de fraude no Censo Escolar, as responsabilidades serão apuradas para consequente aplicação das penalidades cabíveis.
35.	Pelas razões expostas, no âmbito deste processo, julga-se encerrada as medidas a serem tomadas por este Tribunal de Contas. 
36.	Cumpre registrar que a dispensa de formulação de deliberação nestes autos se ampara no art. 16, II, da Resolução-TCU 315/2020, uma vez que é razoável pressupor que a situação se resolva sem a imposição de medidas pelo Tribunal, sobretudo considerando a intervenção já realizada pelos órgãos federais no caso concreto.
37.	Por fim, quanto ao mérito, considera-se prejudicado os presentes autos, uma vez que, embora haja relatos e indícios que sugerem a ocorrência da irregularidade, os documentos disponíveis para análise e obtidos por meio da diligência são insuficientes para sua comprovação, tampouco é possível, com os elementos carreados aos autos, atribuir responsabilidade específica pelo seu cometimento. 
CONCLUSÃO
38.	Cuidam os autos de denúncia referente possíveis fraudes nas informações prestadas pelo Município de Monção/MA ao Censo Escolar, das quais teriam decorrido aportes do Fundeb em patamar superior ao devido. Ainda segundo o denunciante, na aplicação desses recursos recebidos indevidamente, a Prefeita da cidade e sua Secretária de Educação teriam constituído esquema de fraudes em licitações.
39.	Após diligência junto ao Instituto Nacional de Estudos e Pesquisas Educacionais Anísio Teixeira (Inep) e ao Ministério da Educação para verificação das medidas tomadas para apuração das possíveis irregularidades no Censo Escolar, julgou-se que os aludidos órgãos atuaram em conformidade com suas competências relacionadas ao Censo Escolar.
40.	Considerando a conclusão pela competência primária do TCE/MA para apurar as irregularidades, com o envio da documentação ao TCE, e as medidas tomadas pelos órgãos federais, entende-se pelo encerramento desta denúncia.
PROPOSTA DE ENCAMINHAMENTO
41.	Ante o exposto, submetem-se os autos à consideração superior, com as seguintes propostas:
a) conhecer da presente denúncia, satisfeitos os requisitos de admissibilidade previstos nos arts. 234 e 235 do Regimento Interno deste Tribunal, e no art. 103, § 1º, da Resolução - TCU 259/2014, para, no mérito, considerá-la prejudicada;
b) informar ao denunciante, ao Ministério da Educação (MEC) e ao Instituto Nacional de Estudos e Pesquisas Educacionais Anísio Teixeira (Inep) do acórdão que vier a ser proferido, destacando que o relatório e o voto que fundamentam a deliberação ora encaminhada podem ser acessados por meio do endereço eletrônico www.tcu.gov.br/acordaos;
c) arquivar o presente processo, com fundamento no art. 169, inciso III, do Regimento Interno do Tribunal.
É o relatório.

não há

Não atuou.

DENÚNCIA. INDÍCIOS DE IRREGULARIDADES NO FORNECIMENTO DE INFORMAÇÕES AO CENSO ESCOLAR. POSSÍVEL FRAUDE NA QUANTIFICAÇÃO DO RECURSOS DEVIDOS A TÍTULO DE REPASSE DE RECURSOS DO FUNDO DE MANUTENÇÃO E DESENVOLVIMENTO DA EDUCAÇÃO BÁSICA E DE VALORIZAÇÃO DOS PROFISSIONAIS DA EDUCAÇÃO (FUNDEB). ANÁLISE DE RESULTADOS DE DILIGÊNCIAS. CIÊNCIA. ARQUIVAMENTO.

DENÚNCIA (DEN)

Trata a presente denúncia de indícios de fornecimento fraudulento de informações ao censo escolar, com vistas a elevar indevidamente o aporte de recursos do Fundo de Manutenção e Desenvolvimento da Educação Básica e de Valorização dos Profissionais da Educação (Fundeb) ao Município de Monção/MA, em patamar superior ao devido pelo número efetivo de alunos matriculados na rede de educação básica pública.
2.	Como me pronunciei no voto que arrimou o Acórdão 683/2020-TCU-Plenário, o posicionamento jurisprudencial desta Corte é no sentido de que, havendo complementação dos recursos do Fundef por parte da União, como é o caso em exame, o Tribunal torna-se detentor da competência subsidiária para a fiscalização dos atos administrativos praticados pelos responsáveis. 
3.	Isso se justifica pela precedência e primariedade da atuação de outros órgãos de controle, por conta da necessária racionalização da atividade fiscalizadora deste Tribunal, cujos recursos humanos e materiais já são restritos e reservados ao desempenho de sua competência principal e indelegável.
4.	Quanto ao caso em exame, o encaminhamento dado pelo Acórdão 683/2020-TCU-Plenário se revelou o mais adequado, haja vista que as outras instâncias de controle mostraram que dispõem de meios mais efetivos para a fiscalização das irregularidades. As diligências permitiram verificar que diversas medidas já foram tomadas pelo Inep para averiguar as distorções do Censo Escolar do município de Monção, como o que foi verificado de irregular em inspeção in loco, sendo inclusive objeto de correções. Além disso, a documentação referente a essas irregularidades já foi encaminhada ao Tribunal de contas do Estado do Maranhão - TCE/MA e estão sendo investigadas pela Polícia Federal e pelo Ministério Público Federal.
5.	A fiscalização primária, portanto, na apuração das responsabilidades pelas irregularidades e do quantum de eventuais débitos e multas deve competir ao TCE/MA, seguindo precedentes desta Corte (Acórdão 2193/2014-TCU-Plenário, relator Min. Augusto Sherman; Acórdão 7.890/2014 - TCU - 1ª. Câmara, relator Min. José Múcio Monteiro) , a Portaria Segecex 30/2010 e a IN-TCU 60/2009.
6.	Dessa maneira, concordo com o resultado das análises da Unidade Técnica, incorporo os argumentos comuns e convergentes como parte das presentes razões de decidir, e Voto por que este Plenário adote a proposta de Acórdão que ora submeto à deliberação.
TCU, Sala das Sessões Ministro Luciano Brandão Alves de Souza, em 9 de setembro de 2020.
RAIMUNDO CARREIRO 
Relator